【裁判字號】    97,選上訴,24
【裁判日期】    971211
【裁判案由】    選罷法
【裁判全文】
臺灣高等法院刑事判決                97年度選上訴字第24號
上  訴  人  臺灣板橋地方法院檢察署檢察官
被      告  甲○○○
指定辯護人  本院公設辯護人周君穎
上列上訴人因被告選罷法案件，不服臺灣板橋地方法院97年度選
訴字第20號，中華民國97年6 月18日第一審判決（起訴案號：臺
灣板橋地方法院檢察署97年度選偵字第29號），提起上訴，本院
判決如下：
    主  文
上訴駁回。
    理  由
壹、程序部分：
    被告甲○○○原被訴觸犯公職人員選舉罷免法第99條第1 項
    投票行賄之罪，以及刑法第143 條第1 項投票受賄之罪；經
    原審審理結果，認定被訴投票行賄之犯行成立，並判決被告
    應處有期徒刑三月，緩刑二年，褫奪公權一年；至被訴投票
    行賄，因無法證明犯行，因而判決被告無罪在案。茲查被告
    及檢察官就其中投票受賄罪部分，均未提起上訴，僅檢察官
    就投票行賄罪部分提起上訴，此有原判決及檢察官上訴書、
    卷宗足稽。基此，本院僅須就被告被訴投票行賄罪部分加以
    審理，合先敘明。
貳、實體部分：
一、公訴意旨另略以：被告甲○○○為求李文忠得以順利當選，
    基於以免費招待餐飲之不正利益為行求賄賂之方式為候選人
    助選之犯意，於民國（下同）96年11月24日晚上6 時許，在
    臺北縣三峽鎮○○路與三樹路口，將其所收受的3 張募款餐
    券之其中2 張以免費招待之方式，交付有投票權之邱廖阿鴻
    、廖彩雲（均由臺灣板橋地方法院檢察署檢察官另為緩起訴
    處分）前往參加，以此免費招待餐飲之不正利益行求邱廖阿
    鴻、廖彩雲其到場參加該場餐會，聆聽候選人李文忠宣揚渠
    政見、理念，尋求其支援，進而約求邱廖阿鴻、廖彩雲將選
    票投給李文忠。因認被告係涉犯公職人員選舉罷免法第99條
    第1 項之對於有投票權人交付賄賂而約其為一定行使罪嫌云
    云。
二、按犯罪事實應依證據認定之，無證據不得認定其犯罪事實；
    又不能證明被告犯罪者，應諭知無罪之判決，刑事訴訟法第
    154 條第2 項、第301 條第1 項分別定有明文。次按認定不
    利於被告之事實，須依積極證據，苟積極證據不足為不利於
    被告事實之認定時，即應為有利於被告之認定，更不必有何
    有利之證據，最高法院30年度上字第816 號判例要旨可資參
    照。又按刑事訴訟法上所謂認定犯罪事實之證據，係指足以
    認定被告確有犯罪行為之積極證據而言，該項證據自須適合
    於被告犯罪事實之認定，始得採為斷罪資料。如未能發現相
    當證據，或證據不足以證明，自不能以推測或擬制之方法，
    以為裁判之基礎。又刑事訴訟上證明之資料，無論其為直接
    或間接證據，均須達於通常一般之人均不致有所懷疑，而得
    確信其為真實之程度，始得據為有罪之認定，若其關於被告
    是否犯罪之證明未能達此程度，而有合理性懷疑之存在，致
    使無從形成有罪之確信，根據「罪證有疑，利於被告」之證
    據法則，即不得遽為不利被告之認定，此分別有最高法院29
    年度上字第3105號、40年度臺上字第86號、76年度臺上字第
    4986 號判例意旨可資參循。
三、公訴人認被告甲○○○涉犯公職人員選舉罷免法第99條第1
    項之對於有投票權人交付賄賂而約其為一定行使罪嫌之犯行
    ，無非係以被告於警詢及偵查中之自白，證人邱廖阿鴻、廖
    彩雲於警詢及偵查中之證述，證人吳秀梅於偵查中之證言及
    餐券影本1 份，為其主要論據。
四、惟查：
（一）訊據被告甲○○○固坦承其有將其所收受上開價值500 元
      之餐券3張 之其中2 張免費交付予邱廖阿鴻等情屬實，惟
      堅決否認涉有何行求賄賂之犯行，辯稱：伊於96年11月24
      日18時許，在台北縣三峽鎮○○路與三樹路口空地，自不
      詳男子處取得3 張餐券後，有拿兩張給伊姑姑邱廖阿鴻，
      要邀伊姑姑及姑丈一同前去聆聽政見，並與伊姑姑約妥在
      當晚7 時許一起前去，後來邱廖阿鴻搭乘廖彩雲之所騎機
      車一同前來，伊並不認識廖彩雲，邱廖阿鴻說是伊之鄰居
      ，伊拿餐券給邱廖阿鴻時並沒有說要她投給誰，只有說幾
      點要去吃餐會而已等語。
（二）訊據證人邱廖阿鴻於警詢時即明白證稱：被告有主動免費
      交給彼兩張餐券，但並沒有請求彼要支持候選人李文忠等
      語（見偵查卷第7頁）；又其於原審審理時具結後仍證稱
      ：被告並沒有提到參加餐會與選舉有關，選舉時被告也沒
      有打電話問投票的事；參加餐會時，因彼不認識字、有重
      聽，且坐的很遠，所以聽不清楚是否有人要求要支持誰等
      語（見原審卷第30至31頁），此核與被告辯稱其交付餐券
      予伊姑姑邱廖阿鴻時，並沒有說要她投票給誰等情節相符
      合。證人邱廖阿鴻雖於97年2月15日以被告身份接受檢察
      官偵訊時係供稱：彼承認犯投票受賄罪等語，惟詳觀該次
      偵查筆錄所記載之全部筆錄內容可知，檢察官於偵訊當時
      僅訊及邱廖阿鴻是否有免費參加李文忠募款餐會之客觀事
      實，之後旋即訊問邱廖阿鴻是否承認犯投票受賄罪及是否
      願意接受緩起訴等語，然並未進一步訊問證人邱廖阿鴻任
      何與受賄投票之犯罪構成要件相關之事實，例如舉凡被告
      在交付上開餐券予證人邱廖阿鴻之時是否有向證人邱廖阿
      鴻行賄投票之意思？證人邱廖阿鴻收受上開餐券當時之是
      否有受賄投票之意思？證人邱廖阿鴻是否有認知到受免費
      招待用餐即係約使其投票權為一定之行使之對價？均付諸
      闕如。而參酌證人邱廖阿鴻於受訊問時為年屆69歲且目不
      識丁之老婦，尚且無法書寫自己之姓名，此由其於偵查筆
      錄之受訊問欄及於原審審理時證人結文簽名欄上，均係以
      其指印代簽名乙事即可佐證，則證人邱廖阿鴻於受訊問當
      時之真意是否係承認受賄投票之事實，並非無疑。是以，
      證人邱廖阿鴻於歷次警詢、偵查及原審審理時均未曾指證
      被告交付餐券之目的係有對其行賄投票之意，自難僅以被
      告有將前開餐券贈與證人邱廖阿鴻之客觀行為，即遽認被
      告主觀上具有行賄之犯意，而有藉由免費贈送餐券招待證
      人邱廖阿鴻參與餐會作為約使有投票權人之證人邱廖阿鴻
      為投票權一定之行使或不行使之犯行。
（三）訊據證人廖彩雲於警詢時即供稱：餐券是邱廖阿鴻在她家
      附近拿給渠的，她說沒車，所以叫渠載她去，渠並不知道
      餐券的來源，只聽她說是人家買來送她的，但提供餐券給
      渠時並沒有要求渠支持特定候選人等語（見偵查卷第22頁
      反面）；嗣於原審審理時具結後仍證稱：渠與邱廖阿鴻是
      鄰居，當天邱廖阿鴻說是被告送她兩張單子要請她與她先
      生去，但她先生不知為何沒有去，是邱廖阿鴻拜託渠載她
      去餐會的，但她並沒有叫渠支持誰，於投票前亦未告訴渠
      要支持誰；且渠與被告並不認識，在餐會上雖有遇到被告
      同桌用餐，但因不認識，所以渠並沒有與被告聊天等語（
      見原審卷第32至36頁）；此核與證人邱廖阿鴻證稱；是彼
      主動將被告所交付的2 張餐券之其中1 張拿給廖彩雲，而
      廖彩雲與被告並不認識等情相符（見原審卷第30頁），亦
      核與被告所述其並不認識證人廖彩雲之情節相合。據上可
      知，被告交付上開2 張餐券之對象僅有其姑姑邱廖阿鴻一
      人，其目的係請其姑姑及姑丈一起前往免費用餐，而被告
      與證人廖彩雲根本不認識，亦未曾交待證人邱廖阿鴻必需
      將其中1 張餐券交付予證人廖彩雲，且其事前完全不知道
      證人邱廖阿鴻係將其中1 張餐券交付予證人廖彩雲使用，
      而未交付其姑丈使用，則被告自無可能對證人廖彩雲有任
      何行賄之意思表示。是以，起訴意旨認被告有交付餐券予
      證人廖彩雲乙節，顯與事實有悖，復無其他確切證據可資
      佐證，並無足採。
（四）又證人即海霸王海山分公司副總經理吳秀梅於偵查中之證
      述，至多僅能證明李文忠服務處確有委託海霸王海山分公
      司辦理一桌2,500元的外燴乙事，以及被告、及證人邱廖
      阿鴻、廖彩雲三人至會場用餐，確有受到免費飲宴之利益
      ，然並無足證明被告有以此餐券對其姑姑及證人廖彩雲行
      賄之犯意。
（五）雖卷附餐券影本上有載明「餐券每張500 元整、本餐券售
      價為您加餐會的費用，為符合法律規定，請勿贈送本餐券
      」等字樣；惟被告甲○○○並不識字，此由其於警詢、偵
      訊及原審準備程序筆錄受訊問人欄均係以其指印代替簽名
      乙節即可佐證。則被告是否能確切瞭解餐券上所載文字，
      誠屬有疑，尚難謂被告係明知不得將贈送予他人而故意為
      之。且查所謂「為符合法律規定，請勿贈送本餐券」云云
      之記載，無非要避免觸犯公職人員選舉罷免法及刑法違反
      投票罪等刑事典章之麻煩，旨在杜絕將餐券資為賄選之工
      具。然被告與邱廖阿鴻為姑甥關係，業據其等供述在卷，
      依據華人之傳統倫理觀念，若謂被告基於晚輩對長輩之孝
      思，將所持有多餘之餐券，轉贈予與其姑姑即邱廖阿鴻，
      邀同彼及姑丈一起前去用餐，被告仍不免因此觸犯投票行
      賄罪云云，豈非人情澆薄，冷血無淚？衡情，若被告有意
      幫候選舉人李文忠助選，依其與邱廖阿鴻之關係密切，口
      頭拜託即為己足，何須見外至此，猶以餐券作為對價相加
      誘引？苟認公訴意旨所稱甥女贈送政見動員會之餐券給姑
      姑及姑丈，不免應成立投票行賄罪，依同理推之，妻將餐
      券贈送給夫，或子贈送給父，同應成立投票行賄罪，如此
      這般之法律認知及解釋，寧乎符合公平正義之鵠的？容應
      慎思再三。
（六）按公職人員選舉罷免法第90條之1 第1 項（已於96年11月
      7 日修正公布變更條號為第99條第1 項）之賄選罪係以對
      於有投票權之人，行求期約或交付賄賂或其他不正利益，
      而約其不行使投票權或為一定之行使為構成要件。亦即須
      視行為人主觀上是否具有行賄之犯意，而約使有投票權人
      為投票權一定之行使或不行使；客觀上行為人所行求期約
      或交付之賄賂或不正利益是否可認係約使投票權人為投票
      權之一定行使或不行使之對價；以及所行求、期約、交付
      之對象是否為有投票權人而定。上開對價關係，在於行賄
      者之一方，係認知其所行求、期約或交付之意思表示，乃
      為約使有投票權人為投票權一定之行使或不行使；在受賄
      者之一方，亦應認知行賄者對其所行求、期約或交付之意
      思表示，乃為約使其為投票權一定之行使或不行使。且對
      有投票權人交付之財物或不正利益，並不以金錢之多寡為
      絕對標準，而應綜合社會價值觀念、授受雙方之認知及其
      他客觀情事而為判斷，最高法院92年度臺上字第893號判
      例要旨可資參照。是以，所謂「賄賂」，應就賄賂之種類
      、價額、贈與之時機、對象等客觀因素加以審酌，對有投
      票權人交付之財物能否認係賄賂，非以金錢之多寡為絕對
      標準，仍應綜合社會價值觀念、授受雙方之認知及其他客
      觀情事為判斷，足認其與要約不行使投票權或為一定之行
      使間，具有對價之關係時，始足當之，而非可僅以對於不
      特定人有交付一定價值之財物，即遽認行為人有行賄之意
      思。第查，本案被告是將系爭餐券2張贈送予與其親屬關
      係之姑姑即證人邱廖阿鴻，並請其姑姑及姑丈一同前往餐
      會免費用餐，而餐券的性質限定只能於上述三峽動員餐會
      舉辦當天使用，逾期則失效，已別無其他用途，更不復具
      有任何價值存在，且衡諸我國目前之社會經濟發展、人民
      之法律感情，一般人是否會有收受募款餐券以享用一頓免
      費餐飲乃為賄選之對價或贈與人有因此而要約投票予該募
      款餐券之候選人之認知，已有疑義，遑論被告與邱廖阿鴻
      間具有姑甥關係？且被告自始至終即堅決否認曾要邱廖阿
      鴻將彼之投票權應為一定之行使。而縱使在募款餐會中有
      候選人拜票或助選員發表助選談話，然基於民主社會中人
      民享有言論自由之保障，除具特殊身分人士應嚴守中立立
      場外，任何人均得於競選期間，在各種公開或不公開之場
      會發言支持特定候選人，非得以競選或助選拉票之語言，
      推認其有行求或已與在場聽該等言論之有投票權人達成約
      其投票權為一定行使或不行使之意思合致。況且，並無積
      極證據證明本案被告於贈送上開餐券予其姑姑證人邱廖阿
      鴻時，有何約使證人邱廖阿鴻為一定投票權行使之情形，
      亦無確切證據佐證證人邱廖阿鴻於收受系爭餐券之時，對
      「提供餐飲」與「投票行為」間之對價關係存在有何具體
      認知。是以，尚不能單以被告贈送募款餐券與人前去參與
      餐會而遽以推論其有賄選之意。
（七）再查被告既因自年籍不詳之成年男子處收受3 張餐券，因
      而經認定犯有刑法第143 條第1 項之投票受賄罪，而遭判
      處有期徒刑三月，緩刑二年，褫奪公權一年確定，有如前
      述。則被告將因投票受賄犯行所收受之犯罪所得即3 張餐
      券中之2 張轉贈予邱廖阿鴻，容應屬事後之處分行為，衡
      情其主觀上應無為候選人李文忠進行賄選之意思，實不應
      再論以公職人員選舉罷免法第99條第1 項之對於有投票權
      人交付賄賂而約其為一定行使罪。
（八）綜上所述，參互印證，公訴人所舉證據並無足認定被告贈
      送系爭餐券予證人邱廖阿鴻之行為，在主觀上有何行賄之
      意思，及證人邱廖阿鴻、廖彩雲於收受系爭餐券時，有何
      被告係要對其等為約使投票權為一定行使或不行使之認知
      。故認被告贈送系爭餐券之行為係與公職人員選舉罷免法
      第99條第1項 所定「賄賂」之要件不符，自難僅因被告有
      贈送系爭餐券予證人邱廖阿鴻，即推論被告已與證人邱廖
      阿鴻及廖彩雲二人，達成其投票權為一定行使或不行使之
      約定。此外，復查無其他積極證據足資證明被告確有公訴
      意旨所指之投票行賄之犯行。揆諸前揭說明，既不能證明
      被告犯罪，原審就被告被訴投票行賄部分犯行，諭知無罪
      之判決，本院經核原審此部分之判決，並無違誤。檢察官
      上訴意旨猶指稱被告有默示投票行賄之犯行云云，為無理
      由，應予駁回。
五、據上論斷，應依刑事訴訟法第368條，判決如主文。
本案經檢察官周志榮到庭執行職務。
中    華    民    國    97    年    12    月    11    日
            刑事第九庭審判長法  官  陳貽男
                            法  官  何信慶
                            法  官  周盈文
以上正本證明與原本無異。
檢察官如不服本判決，應於收受送達後10日內向本院提出上訴書
狀，其未敘述上訴之理由者並得於提起上訴後10日內向本院補提
理由書（均須按他造當事人之人數附繕本）「切勿逕送上級法院
」。
                            書記官  余姿慧
中    華    民    國    97    年    12    月    11    日


司法院資訊處製作；財團法人民間司法改革基金會備份。
